最高法院刑事判決　　　　　　一○○年度台上字第六六四一號
上　訴　人　王皇人
選任辯護人　林鈺雄律師
　　　　　　張　靜律師
上列上訴人因違反廢棄物清理法案件，不服台灣高等法院中華民
國九十九年八月十九日第二審判決（九十九年度上訴字第二○五
五號，起訴案號：台灣桃園地方法院檢察署九十七年度偵字第二
五三六四號），提起上訴，本院判決如下：
    主  文
原判決撤銷，發回台灣高等法院。
    理  由
本件原判決認定上訴人王皇人有其事實欄所載犯行，因而維持第
一審論上訴人以犯廢棄物清理法第四十六條第四款之非法清除廢
棄物罪，處有期徒刑一年十月之判決，駁回上訴人在第二審之上
訴。固非無見。
惟查：（一）、依廢棄物清理法第四十一條第一項之規定，從事
廢棄物清除、處理「業務」者，應向直轄市、縣（市）主管機關
或中央主管機關委託之機關申請核發公民營廢棄物清除處理機構
許可文件後，始得受託清除、處理廢棄物業務，係對於從事廢棄
物清除、處理業務者所為廢棄物清除、處理業務之規範。如從事
廢棄物貯存、清除、處理業務者未依上開規定申請核發許可文件
而從事廢棄物之貯存、清除、處理，始應適用同法第四十六條第
四款規定處罰。而上揭所謂「業務」，係指個人或團體基於其社
會地位反覆繼續所執行之事務而言。是倘依上開規定處罰行為人
（包括自然人及公民營機構），自應就該行為人係「受託」從事
廢棄物清除、處理「業務」者之處罰要件，於事實欄予以明白認
定記載，並在理由內說明所憑之證據及其認定之理由，使事實認
定與理由說明兩相一致，始足資為論以該罪之依據。原判決事實
認定「上訴人係皇進興業有限公司（下稱皇進公司）負責人，經
營廢鋁、廢銅等五金類之出口貿易業務，明知……未向主管機關
申請核發廢棄物清除、處理機構之許可文件，於民國九十七年五
月九日前某日，……自不詳管道收集取得重達81,250公斤之廢電
纜、廢馬達及廢線圈之混合五金廢料等廢棄物（按廢電纜在清除
階段屬一般事業廢棄物），因該混合五金廢料等廢棄物中金屬部
分仍具有一定價值，上訴人藉出口廢冷排水箱、廢鋁之機會，企
圖將上開混合五金廢料等廢棄物夾藏在貨櫃底層以矇混過關販售
至大陸地區以牟利，竟將上開廢電纜、廢馬達及廢線圈之混合五
金廢料等廢棄物委由不知情之不詳成年人，夾藏於四只貨櫃底層
，……再委由不知情之不詳成年人，運輸至署立桃園醫院對面之
桃園貿聯貨櫃集散地，以利矇混出口，以此方式收集、運輸上開
廢棄物而從事廢棄物之清除。」等情，並依廢棄物清理法第四十
六條第四款規定論處上訴人罪刑。然原判決於事實欄就上訴人如
何屬從事廢棄物處理「業務」者之事實，並未為明確之認定記載
，復未敘明憑以認定之理由，依上說明，尚不足以為適用法律之
依據，自非適法。且理由既說明：「上開貨櫃內查獲之廢棄物係
上訴人購買取得，皇進公司是貨主乙節，業據上訴人供承在卷，
並有證人陳有山供證及出口報單可佐，堪信為真實」（見原判決
第七頁第十四至十八行），似認定該批廢棄物係由上訴人「購買
」而得；然卻又謂「惟上訴人既於接獲大陸客戶之訂單後，載運
清除上開廢電纜、廢馬達及廢線圈之混合五金廢料等廢棄物，欲
輸出販賣，即係受他人之託，而從事廢棄物清理法第四十六條第
四款清除行為」（見原判決第十頁末起第七行至第四行），其理
由之論述，前後不相適合而有齟齬，難謂無判決理由矛盾之違誤
。（二）、證據之取捨及證明力之判斷，雖屬事實審法院自由判
斷之職權，但此項職權之行使，仍受經驗法則、論理法則之支配
，始為適法，觀諸刑事訴訟法第一百五十五條第一項規定意旨即
明。而與待證事實有重要關係，在客觀上應認有調查之必要性，
為認定事實、適用法律基礎之證據，雖已調查，倘仍未完全明瞭
者，要與未經調查無異，遽行判決，非無證據調查職責未盡之違
法。又有罪判決書對於被告有利之證據，如不加採納，必須說明
其不予採納之理由，否則亦難謂無判決不備理由之違誤。原判決
論處上訴人犯廢棄物清理法第四十六條第四款之非法清除廢棄物
罪刑，固於事實欄認定上訴人為皇進公司負責人，未依廢棄物清
理法之規定向主管機關申請核發廢棄物清除許可文件，仍由不詳
管道收集取得廢電纜、廢馬達及廢線圈之混合五金廢料等廢棄物
，夾藏於四只貨櫃底層，運輸至署立桃園醫院對面之桃園貿聯貨
櫃集散地，以利矇混出口，以此方式收集、運輸上開廢棄物而從
事廢棄物之清除等情，並於理由欄貳、三說明上訴人購買混合五
金廢料等廢棄物予以收集、裝櫃，再運至貨櫃集散地存放，運輸
出口，已該當於廢棄物清理法第四十六條第四款所規定「清除」
構成要件云云。然上訴人在原審迭次辯稱皇進公司係從事進出口
貿易，伊公司與商越金屬工業股份有限公司（下稱商越公司）簽
訂之買賣條件係FOB ，即由商越公司直接裝櫃運送至碼頭出貨，
伊再報關出口，伊並未經手及親至現場查看貨物裝櫃行為，故不
知伊公司該次出口之貨櫃底層夾藏有前揭廢電纜等混合五金廢料
，此可能係工人誤裝，或係商越公司欲利用此次出口夾帶上開混
合五金廢料至大陸地區，並非伊刻意虛報，伊並無違法清除廢棄
物之行為云云。而依卷附皇進公司及商越公司之公司登記基本資
料，皇進公司之營業項目為「國際貿易業」、「五金批發業」（
見偵查卷第二七至二九頁）；而商越公司之營業項目包括「廢鋼
鐵五金處理業」、「廢棄物清理業」、「廢棄物處理業」、「廢
棄物資源回收業」（見一審審訴卷第五二頁），則上訴人所為辯
解，似非全屬無稽。況證人林芫立於第一審審理時亦證稱：「（
上訴人當時跟你們購買廢銅與廢鋁後，如何出貨，你是否記得？
）我們當時交易是碼頭價FOB ，由我們裝貨送到碼頭去的」、「
（你方才稱是由你們裝貨送到碼頭去，為何該次輸出貨物會遭海
關查獲並發現貨櫃內有廢電線、廢電纜等物？）廢棄物是一堆一
堆的，疑似是工人在裝貨時有裝錯」、「（你是說廢電線、廢電
纜疑似是工人裝錯？）是」、「（上訴人是否知悉？）上訴人不
知道，因為是由我們出貨的」、「（商越公司有賣廢電線、廢電
纜給上訴人嗎？）沒有，是賣廢銅與廢鋁」、「（本件為海關查
獲的廢電線、廢電纜是否為商越公司所有？）是」、「（查扣的
這些廢電纜、廢馬達、廢線圈是如何來的）是商越去家電處理廠
買的」、「（為何有中華電信的電纜線？）商越曾經與幾間電線
、電纜公司做交易，那些是有瑕疵的電線由我們買下來的」等語
（見一審卷第八○頁背面至八一頁）。對照卷附財政部基隆關稅
局違法輸出有害事業廢棄物退關出會通報單（見偵查卷第四七頁
），退關出倉之送貨地點亦註明係商越公司。則上訴人所辯該批
貨物（非混合五金廢料）係其以FOB 方式（亦即係離岸價格也即
碼頭交貨價）向商越公司購入，在貨進碼頭之前的運輸行為都由
他人完成，均非上訴人行為乙情，即非無據。否則退關出倉之送
貨地點為何係商越公司？果爾，依FOB 買賣方式，貨物裝貨及運
輸至貨櫃集散地係由他人所完成，上訴人向商越公司購買該批貨
物（即廢冷排水箱、廢鋁），其裝箱既由商越公司負責，則貨櫃
底層夾藏混合五金廢料等廢棄物又如何認定上訴人知悉？其又如
何構成廢棄物清理法第四十六條第四款之非法清除廢棄物之清除
行為，即待釐清。另該批廢棄物，既係由貨櫃車運送至桃園貿聯
貨櫃集散地，究係何運輸公司之車輛及由何人所載送，貨櫃場理
應有簽收紀錄可查。凡此均攸關上訴人所辯是否可採，原審未詳
加調查究明，並於理由內為必要之論述，遽行判決，自有證據調
查未盡及理由欠備之違法。上訴意旨指摘原判決不當，非無理由
，應認有撤銷原判決發回更審之原因。又原判決不另為無罪諭知
（非法「貯存」、「處理」廢棄物）部分，因公訴人認其與本件
有罪部分，為實質上一罪關係，亦應併予發回。另原判決第四頁
末起第九行關於億光行負責人「陳有山」誤載為「鄭有山」；案
經發回，更審時宜併注意及之。
據上論結，應依刑事訴訟法第三百九十七條、第四百零一條，判
決如主文。
中    華    民    國  一○○  年   十一   月   三十   日
                      最高法院刑事第四庭
                          審判長法官  洪  文  章  
                                法官  王  居  財  
                                法官  郭  毓  洲  
                                法官  韓  金  秀  
                                法官  沈  揚  仁  
本件正本證明與原本無異
                                      書  記  官  
中    華    民    國  一○○  年   十二   月    一    日
                                                      Q